【裁判字號】    97,簡上,417
【裁判日期】    980612
【裁判案由】    修復漏水等
【裁判全文】
臺灣臺北地方法院民事判決             97年度簡上字第417號
上  訴  人  己○○
訴訟代理人  戊○○
被  上訴人  丙○○
訴訟代理人  丁○○
上列當事人間請求修復漏水等事件，上訴人對於民國97年5月29
日本院臺北簡易庭96年度北簡字第48201號第一審判決提起上訴
，經本院於民國98年5月22日言詞辯論終結，判決如下：
    主      文
上訴駁回。
第二審訴訟費用新臺幣壹拾貳萬壹仟伍佰元由上訴人負擔。
    事實及理由
一、上訴人主張：
  (一)門牌號碼臺北市○○街12l之1號2褸房屋（下稱系爭房屋）
    為上訴人所有，而系爭房屋之樓上即同棟臺北市○○街12l
    之2號3褸房屋為被上訴人所有。系爭房屋於民國96年8月18
    日聖伯颱風來襲，天花板嚴重漏水及牆壁、廚具滲水，且逐
    漸惡化，屋內之廚具、天花板、牆壁油漆剝落、長壁癌，受
    損嚴重，因被上訴人認為漏水不是其所造成，上訴人乃請防
    漏公司、水電師傅到現場檢查抓漏，確認漏水係因樓上3樓
    廚房水管問題所致，上訴人隨將上情告知被上訴人，自從被
    上訴人修繕更換水管後，系爭房屋漏水情形立即改善不再漏
    水，然系爭房屋內上訴人所有廚具、牆壁等已因被上訴人未
    修繕維護而造成損害，而修繕該等受損害廚具等回復原狀之
    費用，經估價約需6萬元。
  (二)上訴人廚房係在被上訴人廚房下方，水滲透往下滴漏至上訴
    人廚房乃屬常態事實。原審未命被上訴人舉證，反棄上訴人
    所舉有利證據不論，而謂未舉證，徒憑被上訴人所稱鄰居造
    成之辯詞，即認上訴人應負舉證責任，實嫌速斷。況徵諸照
    片所示漏水及被上訴人更換新水管之情形，兩者互核以觀，
    上訴人廚房漏水之損害係被上訴人房屋內水管破裂漏水所致
    ，原審認上訴人之櫥櫃、天花板、牆壁受有損害，卻又以無
    法證明此等損害係被上訴人之水管漏水所造成，並將上訴人
    有利照片證據及被上訴人自承漏水並已雇工修理之詞，換水
    管後即不漏水等事實擱置不論，遽為上訴人不利判決，顯有
    率斷並違反證據法則。
  (三)鑑定報告書第4頁所載97年12月27日，鑑定人乙○○○○○
    至臺北市○○街121之2號3樓正式會勘時，被上訴人已自行
    僱工修復3樓廚房、臥室、陽台，新鋪20×20cm地面磁磚，
    及修復浴室浴缸地坪，及廚房至浴室之間熱水管，並部分埋
    設於內牆之間。繼鑑定人於3樓施灑泡沫水作漏滲水測試，
    未發現漏滲水於2樓天花板，顯見3樓地坪重新鋪設磁磚、衛
    浴整理、熱水管整理已見績效，未再滲漏於2樓等語，足證
    因3樓水管漏水並漏至上訴人之廚房等處造成損害間具有因
    果關係。
  (四)鑑定報告書第5頁之鑑定結果為系爭房屋確曾有漏滲情形，
    再參酌鑑定報告書第8頁之臺北市建築師工會函97(十四)鑑字第
    2051號提呈法院意見所載「約60年左右興建完成，系爭建物
    3樓之廚房，地板，給水，排水，滲漏水至2樓，造成生活不
    便，請3樓儘速修護未果，提呈法院」云云，已清楚載明2樓
    之滲漏情形係3樓滲漏所造成。另再參酌鑑定報告書第17頁
    之漏滲水方向平面圖及第33頁之3樓漏水源頭平面圖，更可
    確定本件2樓滲漏水係因3樓之滲漏所造成無疑。
  (五)綜上，被上訴人未盡修復維護其所有之前述同棟3樓房屋之
    義務，致上訴人受有損害，爰依民法第184條第1項、184條
    第2項、第213條、214條、215條之規定，聲明：被上訴人應
    將上訴人所有系爭房屋內受損害之櫥櫃、天花板、牆壁癌等
    回復原狀或給付上訴人6萬元。
二、被上訴人則以：
  (一)上訴人於漏水之初，為瞭解系爭房屋漏水問題，乃僱請水電
    商查看狀況，經被上訴人關掉水龍頭後，水錶指針未動，該
    水電商建議被上訴人商請同街123之2號住戶同意關閉其水源
    開關助其檢測，經測試該房屋之水錶指針仍在動，直到被上
    訴人關掉水搭之開關，該房屋之水錶才停止轉動，故系爭房
    屋漏水係因其水管破裂導致，且同街123之2號屋主自行僱工
    完成水管修繕後，上訴人漏水問題業已解決。
  (二)上訴人主張被上訴人更換外牆熱水管乙節，係前述漏水問題
    結束後之情事，且外牆熱水管係為屋外之小水管，96年9月2
    日晚上漏水，被上訴人隨即於96年9月4日修復，與本案件關
    聯不大，上訴人曾於96年8月29日會同防漏專家到被上訴人
    家中查看漏水情形，當時並未發現有水管漏水情形，縱有關
    聯，該水管僅於洗澡時啟用，其餘時間皆關閉狀態，即使漏
    水，也應是水量很少之熱水，況係漏於室外。另上訴人所稱
    漏水區域，皆係其自行加蓋之違建，其住家漏水損壞，絕非
    被上訴人之責。
  (三)上訴人主張鑑定人表示系爭房屋漏水係3樓所造成，3樓更換
    磁磚後就未再漏水一節，實屬無稽，上訴人於97年5月13日
    在原審自承：「被上訴人已修繕，現在已經不會漏水」，於
    上訴狀中亦陳稱：「被上訴人更換新水管（指前述外牆熱水
    管）後，上訴人廚房已不再漏水。」，然被上訴人更換磁磚
    時間係於上訴人上訴後，可見被上訴人更換磁磚與否與上訴
    人漏水無必然關聯，況被上訴人係於鑑定人97年11月初勘後
    （初勘時未發現被上訴人有漏水之事由），聽從鑑定人之建
    議方更換磁磚，與上訴人所述並不相符等語，資為抗辯。
三、本件經原審判決駁回上訴人之訴，上訴人不服，提起上訴，
    並聲明：(一)原判決廢棄；(二)被上訴人應將上訴人所有系爭房
    屋內受損害之櫥櫃、天花板、牆壁等回復原狀或應給付上訴
    人6萬元。被上訴人則答辯聲明：駁回上訴。
四、不爭執事項：
  (一)門牌號碼臺北市○○街12l之1號2褸房屋即系爭房屋為上訴
    人所有，而系爭房屋之樓上即同棟臺北市○○街12l之2號3
    褸房屋為被上訴人所有。另臺北市○○街12l之2號3褸房屋
    之相鄰隔壁棟房屋門牌號碼為臺北市○○街123之2號3褸房
    屋。
  (二)系爭房屋於96年8月18日天花板嚴重漏水，牆壁、廚櫃有滲
    水現象，因此造成屋內廚櫃、天花板、牆壁受有損害。有上
    訴人96年8月29日所拍攝之廚房上方漏水、天花板滲水及腐
    蝕、地板積水、牆壁油漆剝落、長壁癌、班黃之照片（原審
    卷第34至41頁）、估價單（原審卷第42、43頁）等件可證。
五、上訴人主張：因被上訴人對其所有之前述3樓房屋未盡修復
    維護之義務，造成系爭房屋漏水，屋內之廚櫃、天花板、牆
    壁因此受有損害，被上訴人自應負回復原狀或賠償回復原狀
    所需之費用之責等語，被上訴人則以：系爭房屋漏水與伊所
    有之前述3樓房屋無關等語置辯，是本件之爭點在於：系爭
    房屋漏水是否是被上訴人所有之前述3樓房屋所造成？經查
    ：
  (一)按當事人主張有利於己之事實者，就其事實有舉證之責任，
    民事訴訟法第277條前段定有明文。又因故意或過失，不法
    侵害他人之權利者，負損害賠償責任，故意以背於善良風俗
    之方法，加損害於他人者亦同；違反保護他人之法律，致生
    損害於他人者，負賠償責任，但能證明其行為無過失者，不
    在此限，民法第184條固定有明文，惟必以有損害之發生及
    有責任原因之事實，並二者之間，有相當因果關係為成立要
    件，如不合於此項成立要件者，即難謂有損害賠償請求權存
    在（最高法院48年台上字第481號判例參照）。是被害人應
    就行為人因故意或過失，及不法侵害其權利之事實負舉證責
    任，若不能舉證，以證實自己主張之事實為真實，則行為人
    就其抗辯事實即令不能舉證，或其所舉證據尚有疵累，亦應
    駁回其請求（最高法院17年上字第917號判例參照）。本件
    上訴人主張被上訴人有前開侵權行為之事實，為被上訴人所
    否認，被上訴人並以前詞置辯，則揆諸前開說明，上訴人自
    應先就被上訴人有侵權行為，因而致其受有損害之有利於己
    之事實負舉證之責。是上訴人主張其廚房在被上訴人廚房下
    方，水滲透往下滴漏至上訴人廚房乃屬常態事實，應由被上
    訴人舉證證明係由鄰居即同街123之2號房屋所造成云云，尚
    無可採。
  (二)本院囑託臺北市建築師公會鑑定系爭房屋漏水或滲水之原因
    ，經臺北市建築師公會指派鑑定人陳澤修、乙○○○○○鑑
    定，其鑑定結果為：「臺北市○○街121-1號2樓確曾有漏滲
    情形，唯本鑑定人四次現場勘查並無漏水之處，只見2樓天
    花板有接水盤，部分牆壁有滲水情況；且於民國98年1月10
    日與3樓隔壁（123-2號）住戶甲○○訪談得知，該戶後陽台
    洗衣機背面，曾有水管漏水並漏至被告之廚房，本鑑定人『
    推測』2樓漏水與此有關，但經其修復後未再漏水…綜合而
    言，難全責3樓應負漏滲水責任及衍生回復原狀所需之價額
    …」、「本案2樓3樓系爭部分均屬擅自增建（違建）部分（
    詳3樓照片23-24），且本屋為民國60年完工（取得60使字第
    272號使用執照），屋齡屆滿37年屬老舊建築物，其新舊接
    縫、地震裂縫、外牆植栽（雀榕）盤根，未施作防水等均屬
    可能再漏滲水部分；為求爾後不再有漏滲水影響2樓之情況
    ：建請…3樓應進行防水改善工作，徹底防止再有漏滲水現
    象，終止兩造紛爭。」等語，有臺北市建築師公會98年2月2
    日（98）(十四)鑑字第0132號鑑定報告書可證，以及本件鑑定人
    「無法認定臺北市○○街121-1號2樓之前的漏水與臺北市○
    ○街121-2號3樓有關」乙情，此亦有臺北市建築師公會98年
    3月2日98(十四)鑑字第0320號函在卷可憑（見本院卷第57頁）。
    據上所述，堪認系爭房屋之漏水及屋內之廚櫃、天花板、牆
    壁受有損害，與被上訴人所有之上述3樓房屋，其間並無相
    當因果關係。
  (三)鑑定人張聰榮於本院結證稱：「97年11月3日我到現場時，
    系爭房屋2樓餐廳天花板接水瓶瓶內有水，未修復前有漏水
    現象，漏水有造成2樓的損害，我們有估修復金額，在鑑定
    報告第51頁。我到現場共四次，第一次天花板有水瓶，第二
    次我是鑑定人到現場已經看到沒有水在滴，我去樓上灑泡沫
    水，沒有滴水，第三次下雨天到現場看，沒有漏水，第四次
    協助上訴人把天花板的接水瓶拿下來，瓶子是乾的。第一次
    跟第二次3樓磁磚不同，3樓地坪磁磚已更換，浴缸也更換，
    廚房外熱水管更新。我三次到現場都沒有看到漏水現象，完
    全沒有看到漏水的位置，沒有看到水流的跡象，表示漏水現
    象已經修復，無法推知以前漏水的現象。因為我處理過很多
    ，但是就本案來看，漏水理由為正上方3樓廚房熱水管漏水
    或隔壁3樓123-2號3樓陽台洗衣機給水管漏水，就上述兩個
    理由的機率最高，我推測是隔壁3樓洗衣機給水管漏到正上
    方3樓，再漏到2樓，這是我的推測，因為上訴人描述有一陣
    子漏水漏得很大，像下雨一樣，水要大推測是洗衣機給水管
    漏水，才會造成，3樓沒有破洞，就不會流到2樓，是因為3
    樓換磁磚，所以沒有漏水。」等語（見本院卷第89至91頁）
    ，明確陳明鑑定當時，系爭房屋漏水現象已經修復，無法推
    知以前漏水現象，亦無法得知漏水之實際原因，此與前揭鑑
    定報告書之鑑定結果相符，鑑定人張聰榮雖根據以往之經驗
    ，推測「是隔壁3樓洗衣機給水管漏到正上方3樓，再漏到2
    樓」等語，然既僅是鑑定人推測之詞，自難遽而憑以作為認
    定事實之依據。
  (四)鑑定人張聰榮固證稱「是因為3樓換磁磚，所以沒有漏水。
    」等語，惟查鑑定人張聰榮既已明確證稱是因「系爭房屋漏
    水現象已經修復，無法推知以前漏水的現象。」，則其前開
    所述，應同是推測之詞。又被上訴人更換其前述3樓房屋之
    磁磚，是在鑑定人第一次初勘97年11月3日之後，業據鑑定
    人張聰榮證述如前，且上訴人於原審（見原審卷第32、45頁
    ）及其97年6月10日上訴狀、97年9月23日民事補充理由狀（
    分別見本院卷第7、31頁）多次陳稱因被上訴人已更換水管
    ，系爭房屋不再漏水等語，可見被上訴人係在系爭房屋不再
    漏水之後，才更換其上述3樓房屋之磁磚，足徵被上訴人更
    換上述3樓房屋之磁磚，與系爭房屋是否漏水無關。
  (五)另鑑定報告書第4頁所載被上訴人「已自行僱工修復3樓廚房
    、臥室、陽台，新鋪20×20cm地面磁磚，及修復浴室浴缸地
    坪，及廚房至浴室之間熱水管，並部分埋設於內牆之間，繼
    鑑定人於3樓施灑泡沫水作漏滲水測試，未發現漏滲水於2樓
    天花板，顯見3樓地坪重新鋪設磁磚、衛浴整理、熱水管整
    理已見績效，未再滲漏於2樓。」等語，僅是說明鑑定經過
    ，並非鑑定結果，有該鑑定報告書可稽。又鑑定報告書第8
    頁所載「約60年左右興建完成，系爭建物3樓之廚房，地板
    ，給水，排水，滲漏水至2樓，造成生活不便，請3樓儘速修
    護未果，提呈法院」云云，係鑑定人初勘時所附記，亦有該
    鑑定報告書可稽，該等記載顯然是鑑定人在瞭解上訴人聲請
    鑑定之訴求時所附記，亦非鑑定結果。故上訴人執前述記載
    而為主張，難認有據。
六、綜上所述，上訴人並無法舉證證明系爭房屋之漏水及屋內之
    廚櫃、天花板、牆壁受有損害，與被上訴人所有之上述3樓
    房屋之間有相當因果關係。從而，上訴人依據民法第184條
    第1項、184條第2項、第213條、214條、215條之規定，請求
    被上訴人將上訴人所有系爭房屋內受損害之櫥櫃、天花板、
    牆壁癌等回復原狀或給付上訴人6萬元，為無理由，不應准
    許。原審為上訴人敗訴之判決，核無不合，上訴意旨指摘原
    判決不當，求予廢棄改判，為無理由，應予駁回其上訴。
七、本案事證已臻明確，兩造其餘主張、陳述及所提之證據，經
    審酌後認與判決結果不生影響，爰不一一論述，附此敘明。
八、末按第二審訴訟費用額，依後附計算書確定為如主文第二項
    所示之金額。
九、據上論結，本件上訴為無理由。依民事訴訟法第436條之1第
    3項、第449條第1項、第78條，判決如主文。
中    華    民    國    98    年    6     月    12    日
                 民事第一庭    審判長法  官  李昆曄
                                     法  官  文衍正
                                     法  官  賴秀蘭
中    華    民    國    98    年    6     月    12    日
                                     書記官  李佩芳
不得上訴
附表：
┌──────────────────────────┐
│              計         算         書              │
├────────┬──────────┬──────┤
│    項    目    │ 金額（新臺幣／元） │   支付人   │
├────────┼──────────┼──────┤
│第二審裁判費    │壹仟伍佰元          │上訴人墊支  │
├────────┼──────────┼──────┤
│鑑定初勘費      │伍仟元              │上訴人墊支  │
├────────┼──────────┼──────┤
│鑑定費          │壹拾壹萬伍仟元      │上訴人墊支  │
├────────┼──────────┼──────┤
│    小   計     │壹拾貳萬壹仟伍佰元  │            │
└────────┴──────────┴──────┘


司法院資訊處製作；財團法人民間司法改革基金會備份。
